ACORDAO-COMPLETO-2493060

ACÓRDÃO 13405/2021 ATA 32/2021 - PRIMEIRA CÂMARA

VISTOS, relatados e discutidos estes autos que tratam de recursos reconsideração interpostos por Luiz Eduardo Pereira Barreto Filho e Tania Maria da Silva Penha contra o Acórdão 11069/2019-TCU-Primeira Câmara, já decididos pelo Acórdão 4089/2021-TCU-Primeira Câmara,
ACORDAM os Ministros do Tribunal de Contas da União, reunidos em sessão da Primeira Câmara, diante das razões expostas pelo relator em:
9.1. promover a correção de erro material no Acórdão 4089/2021-TCU-Primeira Câmara com fundamente no Enunciado 145 da Súmula de Jurisprudência do TCU:
9.1.1. onde se lê:
"VISTOS, relatados e discutidos estes autos que tratam de recurso de reconsideração interposto por João Paulo Barcellos Esteves contra o Acórdão 1477/2019-TCU-Plenário, por meio do qual o TCU julgou irregulares suas contas especiais, aplicou-lhe a multa e inabilitou-o para o exercício de cargo em comissão ou função de confiança no âmbito da Administração Pública Federal,
ACORDAM os ministros do Tribunal de Contas da União, reunidos em Sessão da 1ª Câmara, ante as razões expostas pelo relator e com fundamento nos arts. 32, inciso I, e 33 da Lei 8.443/1992, em:
9.1. conhecer do recurso de reconsideração para, no mérito, negar-lhe provimento;
9.2. dar ciência desta deliberação ao recorrente."
9.1.2. leia-se:
"VISTOS, relatados e discutidos estes autos que tratam de recursos de reconsideração interpostos por Luiz Eduardo Pereira Barreto Filho e Tania Maria da Silva Penha contra o Acórdão 11069/2019-TCU-Primeira Câmara, por meio do qual o TCU aplicou-lhes a multa prevista no art. 58, inciso II, da Lei 8.443/1992,
ACORDAM os ministros do Tribunal de Contas da União, reunidos em Sessão da 1ª Câmara, ante as razões expostas pelo relator e com fundamento nos arts. 32, inciso I, e 33 da Lei 8.443/1992, em:
9.1. conhecer dos recursos de reconsideração para, no mérito, negar-lhes provimento;
9.3. dar ciência desta deliberação aos recorrentes."
9.2. dar ciência dessa deliberação aos recorrentes.

Recurso de reconsideração em tomada de contas especial

Primeira Câmara

Ministério do Turismo.

3. Interessados/Responsáveis/Recorrentes:
3.1. Responsáveis: Gustavo de Faria Franco (XXX.347.451-XX); Liga de Amadores Brasileiros de Rádio Emissão - Labre (34.165.977/0001-80); Luiz Eduardo Pereira Barretto Filho (XXX.881.858-XX); Tania Maria da Silva Penha (XXX.628.101-XX)
3.2. Recorrentes: Luiz Eduardo Pereira Barretto Filho (XXX.881.858-XX); Tania Maria da Silva Penha (XXX.628.101-XX).

13.1. Ministros presentes: Benjamin Zymler (na Presidência), Walton Alencar Rodrigues (Relator), Vital do Rêgo e Jorge Oliveira.
13.2. Ministro-Substituto presente: Augusto Sherman Cavalcanti.

ACORDAO-COMPLETO-2540478

Acórdão de Relação 3641/2022 - Primeira Câmara

Acórdão de Relação

WALTON ALENCAR RODRIGUES

Ministro Benjamin Zymler.

Adoto, como relatório, trecho da instrução do Serviço de Gestão de Deliberação - Seged da Secretaria de Gestão de Processos, peça 104, transcrita a seguir, cuja proposta de encaminhamento contou com a anuência do respectivo dirigente, peça 105, e do MP/TCU, peça 106.
"2.	Trata o TC Processo 008.985/2016-2 de tomada de contas especial instaurada pelo Ministério do Turismo - MTur em razão de supostas irregularidades na execução física e financeira do Convênio 1242/2008 (Siafi 700147) , celebrado com a Liga de Amadores Brasileiros de Rádio e Emissão (Labre) , tendo por objeto o apoio à implementação do projeto intitulado "Encontro Nacional de Radioamadores - DF", conforme o Plano de Trabalho. 
3.	Identifica-se erro material no Acórdão 4089/2021-1C, Sessão de 16/03/2021, que tratou de recurso de reconsideração interposto por João Paulo Barcellos Esteves contra o Acórdão 1477/2019-TCU-Plenário, exarado nos autos do TC Processo 022.246/2010-0. Verifica-se, inclusive, que o recurso interposto pelo Sr. João Paulo Barcellos Esteves, contra o Acórdão 1477/2019-TCU-Plenário, Sessão de 26/6/2019, foi apreciado no TC Processo 022.246/2010-0, por meio do Acórdão 542/2021-TCU-Plenário, Sessão de 17/3/2021 (peca 247) . 
4.	Diante do Exposto, e com fulcro na Súmula TCU nº 145, submeto os autos à consideração superior, propondo o seu encaminhamento ao Gabinete do Relator da deliberação recorrida, Exmº Senhor Ministro Ministro Benjamin Zymler., via Ministério Público ao TCU, com vistas a declaração de nulidade do Acórdão 4089/2021-1C, Sessão de 16/03/2021, em face do exposto no item 3 desta instrução."

8.1. Ulisses Borges de Resende (4.595/OAB-DF) e outros, representando Tania Maria da Silva Penha.  
8.2. Francisca Regina Magalhaes Cavalcante, representando Luiz Eduardo Pereira Barretto Filho.  
8.3. Reginaldo Oscar de Castro (767/OAB-DF) e outros, representando Liga de Amadores Brasileiros de Rádio Emissão - Labre e Gustavo de Faria Franco.

Procurador Rodrigo Medeiros de Lima.

TOMADA DE CONTAS ESPECIAL. CONVÊNIO PARA A REALIZAÇÃO DE EVENTO DE CUNHO EMINENTEMENTE PRIVADO E EM DESACORDO COM AS NORMAS DA POLÍTICA NACIONAL DE TURISMO. AUDIÊNCIA DOS AGENTES PÚBLICOS DO MINISTÉRIO DO TURISMO QUE PARTICIPARAM DA APROVAÇÃO DO CONVÊNIO. VIOLAÇÃO DA PORTARIA DO MINISTÉRIO QUE DISCIPLINAVA A CELEBRAÇÃO DE CONVÊNIOS. MULTA AOS INTEGRANTES DO MTUR. RECURSOS DE RECONSIDERAÇÃO. CONHECIMENTO E NÃO-PROVIMENTO PELO ACÓRDÃO 4089/2021-TCU-1ª CÂMARA. CORREÇÃO DE ERRO MATERIAL.

TOMADA DE CONTAS ESPECIAL (TCE)

Secretaria de Recursos (Serur); Secretaria de Controle Externo do Desenvolvimento Econômico (SecexDesen).

Trata-se de erro material no Acórdão 4089/2021-TCU-Primeira Câmara, que decidiu recursos de reconsideração, na Sessão de 16/03/2021. 
O Serviço de Gestão de Deliberação da Secretaria de Gestão de Processos identificou que a parte dispositiva do aludido acórdão não diz respeito aos recursos de reconsideração interpostos por Luiz Eduardo Pereira Barreto Filho e Tania Maria da Silva Penha contra o Acórdão 11069/2019-TCU-Primeira Câmara (peça 56) , de relatoria do E. Ministro Benjamin Zymler, no âmbito desta tomada de contas especial (TCE) . Houve, sim, replicação indevida da parte dispositiva de um outro Acórdão 542/2021-TCU-Plenário.
A Secretaria de Gestão de Processos propôs encaminhar estes autos ao gabinete do relator a quo, Ministro Benjamim Zymler, para que declare de ofício a nulidade do Acórdão 4089/2021-TCU-Primeira Câmara.
O MP/TCU anuiu à proposta, em sua essência, retificando o retorno dos autos ao relator dos recursos de reconsideração, para que Tribunal de Contas declare, de ofício, a nulidade do Acórdão 4089/2021-TCU-Primeira Câmara, com fins à emissão de nova deliberação.
Como se trata de erro material na deliberação que decidiu os recursos de reconsideração sob minha relatoria, os autos vierem ao meu gabinete, a fim de que seja promovida a devida correção.
Segundo Araken de Assis[footnoteRef:2], "o erro material ou inexatidão material, como designa o art. 494, I [do Código de Processo Civil, Lei 13.105/2015[footnoteRef:3]], distingue-se dos demais defeitos típicos do ato decisório - omissão, obscuridade, contradição e dúvida - porque não se cuida de um vício lógico do provimento, mas engano ou lapso na sua expressão através de palavras ou de números. Em outros termos, verifica-se discordância entre a ideia e a fórmula. (...) O erro se identifica considerando a interpretação global da sentença (art. 489, §3º) [da Lei 13.105/2015[footnoteRef:4]]". [2:  Assis, Araken de. Manual dos Recursos. 9ª edição revisada, atualizada e ampliada. São Paulo. Editora Revista dos Tribunais, 2017.]  [3:  Art. 494. Publicada a sentença, o juiz só poderá alterá-la: I - para corrigir-lhe, de ofício ou a requerimento da parte, inexatidões materiais ou erros de cálculo; (...) ]  [4:  Art. 489. São elementos essenciais da sentença: (...) § 3º A decisão judicial deve ser interpretada a partir da conjugação de todos os seus elementos e em conformidade com o princípio da boa-fé.] 
A descrição se amolda ao caso em tela, em que houve engano no nome do responsável, número referencial da deliberação recorrida e colegiado.
De fato, há erro material no Acórdão 4089/2021-TCU-Primeira Câmara, pois ocorreu a reprodução equivocada do Acórdão 542/2021-TCU-Plenário (que também conheceu e negou provimento a recurso de reconsideração) no dispositivo da decisão sob análise. 
Porém, o relatório e o voto que acompanham o Acórdão 4089/2021-TCU-Primeira Câmara contêm, respectivamente, as conclusões do servidor responsável pela análise do processo, das chefias da unidade técnica e do MP/TCU, bem como a fundamentação com base na qual foram avaliadas as questões de fato e de direito. 
Portanto, considerando a interpretação global da acórdão, o erro material não prejudicou a compreensão da decisão a ponto de dar ensejo a sua nulidade. 
Tanto o Código de Processo Civil, em seu art. 494, inciso I, quanto o RI/TCU, no art. 280, § 1º, inciso II, preveem a correção de ofício de erro material. Neste mesmo sentido está o Enunciado 145 da Súmula de jurisprudência do TCU.
Pelo exposto, determino seja corrigido o erro material contido no Acórdão 4089/2021-TCU-Primeira Câmara para que, onde se lê:
"VISTOS, relatados e discutidos estes autos que tratam de recurso de reconsideração interposto por João Paulo Barcellos Esteves contra o Acórdão 1477/2019-TCU-Plenário, por meio do qual o TCU julgou irregulares suas contas especiais, aplicou-lhe a multa e inabilitou-o para o exercício de cargo em comissão ou função de confiança no âmbito da Administração Pública Federal,
ACORDAM os ministros do Tribunal de Contas da União, reunidos em Sessão da 1ª Câmara, ante as razões expostas pelo relator e com fundamento nos arts. 32, inciso I, e 33 da Lei 8.443/1992, em:
9.1. conhecer do recurso de reconsideração para, no mérito, negar-lhe provimento;
9.2. dar ciência desta deliberação ao recorrente."
Leia-se:
"VISTOS, relatados e discutidos estes autos que tratam de recursos de reconsideração interpostos por Luiz Eduardo Pereira Barreto Filho e Tania Maria da Silva Penha contra o Acórdão 11069/2019-TCU-Primeira Câmara, por meio do qual o TCU aplicou-lhes a multa prevista no art. 58, inciso II, da Lei 8.443/1992,
ACORDAM os ministros do Tribunal de Contas da União, reunidos em Sessão da 1ª Câmara, ante as razões expostas pelo relator e com fundamento nos arts. 32, inciso I, e 33 da Lei 8.443/1992, em:
9.1. conhecer dos recursos de reconsideração para, no mérito, negar-lhes provimento;
9.3. dar ciência desta deliberação aos recorrentes."
Feitas essas considerações, VOTO por que o Tribunal acolha a minuta de acórdão que submeto à deliberação deste Colegiado.
TCU, Sala das Sessões, em 14 de setembro de 2021.
WALTON ALENCAR RODRIGUES 
Relator